臺灣臺南地方法院刑事判決　　　　　　　 96年度訴字第464號
公　訴　人　臺灣臺南地方法院檢察署檢察官
被　　　告　丁○○
指定辯護人　趙培皓律師
上列被告因違反證券交易法等案件，經檢察官提起公訴（九十五
年度偵字第一七五九一號），本院判決如下：
    主  文
丁○○無罪。
    理  由
一、公訴意旨略以：被告丁○○與另案被告甲○○（另案由臺灣
    高雄地方法院審理），原分別擔任水果叢林股份有限公司（
    下稱：水果叢林公司）之文書及協理，民國九十一年二月間
    ，在臺南市○○○路○段七十七號，明知水果叢林公司之營
    業登記項目並無證券投資或經紀股票等業務，亦非證券商，
    在未經證券主管機關之許可及發給許可證，不得經營證券業
    務；且水果叢林公司未經行政院金融監督管理委員會證券期
    貨局之核准或申報生效，亦不得對非特定人公開招募或出售
    其所持有之公司股票，竟以誇大不實之宣傳方式誘使告訴人
    乙○○高估股票價值，並以林許玉蘭之名義購買該公司未上
    市上櫃之股票，先後投資共計新臺幣（下同）四十三萬五千
    元。嗣乙○○因無法退股，始知受騙。因認被告違反證券交
    易法第二十條第一項「有價證券之募集、發行、私募或買賣
    ，不得有虛偽、詐欺或其他足致他人誤信之行為」之規定，
    應依行為時即八十九年七月十九日修正之證券交易法第一百
    七十一條規定（起訴書誤載為九十五年五月三十日修正之證
    券交易法第一百七十一條）處斷；違反證券交易法第四十四
    條第一項「非證券商不得經營證券業務」之規定，應依證券
    交易法第一百七十五條規定處斷（雖於九十一年二月六日有
    修正，但刑度相同，無比較新舊法問題）；刑法第三百三十
    九條第一項之詐欺取財等罪嫌。
二、按犯罪事實應依證據認定之，無證據不得認定犯罪事實，又
    不能證明被告犯罪，應諭知無罪之判決；刑事訴訟法第一百
    五十四條及第三百零一條第一項分別定有明文。又刑事訴訟
    法第一百六十一條已於九十一年二月八日修正公布，其第一
    項規定：檢察官就被告犯罪事實應負舉證責任，並指出證明
    之方法，因此檢察官對於起訴之犯罪事實，應負提出證據及
    說服之實質舉證責任，倘所提出之證據不足為被告有罪之積
    極證明，或其指出證明之方法，無從說服法院以形成被告有
    罪之心證，基於無罪推定之原則，自應為被告無罪判決之諭
    知（最高法院九十二年度台上字第一二八號判例意旨參照）
    。
三、本件公訴人認被告涉有前開罪嫌，無非係以：（一）被告丁○○之供述；（二）另案被告甲○○於警詢之供述；（三）
    告訴人乙○○之指訴；（四）水果叢林股份有限公司股東權
    益協議書二份等為其主要論據。訊據被告堅詞否認有何違反
    證券交易法及詐欺之犯行，供稱：伊向告訴人推銷購買水果
    叢林公司之股權時，係告知水果叢林公司將於台南市成立「
    百浬餱餐廳」，具有投資價值，並無以誇大不實言詞，使告
    訴人陷於錯誤而購買股權，又伊僅向告訴人一人推銷水果叢
    林公司之股權，並無其他推銷行為，告訴人所簽訂之「水果
    叢林股份有限公司股東權益協議書」，簽約者係水果叢林公
    司，告訴人之投資款項，亦由水果叢林公司收取，伊對於水
    果叢林公司之經營、營運並無決策權力，自非經營證券業務
    之人等語。
四、經查：
（一）被告被訴違反證券交易法第四十四條第一項規定部分：
      1.按所謂有價證券，乃表彰具有財產價值之私權的證券，
        其權利之發生、移轉或行使，須全部或一部依證券為之
        ；另證券交易法第六條第一項、第二項明定：「本法所
        稱之有價證券，謂政府債券、公司股票、公司債券及經
        財政部核定之其他有價證券。新股認購權利證書、新股
        權利證書及前項各種有價證券之價款繳納憑證或表明其
        權利之證書，視為有價證券。」故界定是否為證券交易
        法規範之「有價證券」，應參酌上開民法之基本定義，
        及針對證券交易法之證券特性，即應著重於是否有「表
        彰一定之價值」，而具有「投資性」與「流通性」。查
        被告及另案被告甲○○向告訴人推銷水果叢林公司之股
        權，告訴人乃先後以其母親林許玉蘭名義，與水果叢林
        公司簽訂「水果叢林股份有限公司股東權益協議書」二
        份，投資共計四十三萬五千元，購買該公司六個單位股
        權一節，此據證人即告訴人、另案被告甲○○於本院審
        理時證稱明確，且有「水果叢林股份有限公司股東權益
        協議書」二份在卷可稽；又證人即另案被告甲○○於本
        院審理時，另具結證稱：「（問：乙○○先後購買的六
        個單位的股份，簽立的這二份協議書，用意何在？）這
        個就是股權認證的證明書，也就是表彰乙○○是我們的
        股東的意思」等語（見本院卷第六七頁），證人即告訴
        人經告訴人於本院審理時，亦具結證稱：「（問：丁○○請你投資的時候，有無拿股票給你看？）當時要認股
        的時候，他們還沒有發行股票，就是以協議書所記載的
        股份當作股票；（問：為何協議書上面所記載的股份，
        一個單位是五萬元，與你前述投資一個單位是七萬五千
        元，有所差異？）簽立的時候，他們說七萬五千元裡面
        的二萬五千元是權利金，要參與認股就要繳權利金」等
        語（見本院卷第五五、五七頁），是依證人上開所證，
        告訴人與水果叢林公司所簽立之「水果叢林股份有限公
        司股東權益協議書」二份，乃係表彰認購股權權利之證
        明書甚明；再者，依上開「水果叢林股份有限公司股東
        權益協議書」之約款內容所示，其中約款貳、參分別載
        明認購之股數及股款繳納、權利金等內容，且約款肆載
        明：「乙方（即告訴人）同意將前述認購股份之股票，
        由甲方（即水果叢林公司）統一集中保管」等語，益證
        「水果叢林股份有限公司股東權益協議書」二份，乃係
        表明告訴人認購水果叢林公司未上市、上櫃股票之權利
        證書，依證券交易法第六條第二項規定，應視為有價證
        券，合先敘明。
      2.按非證券商不得經營有價證券買賣之居間業務，證券交
        易法第四十四條第一項、第十五條第三款定有明文。又
        根據民法第五百六十五條對於居間所為定義，有價證券
        買賣之居間，不論是一方為他方報告與他人訂立有價證
        券買賣契約之機會，因而使他方與該他人訂立有價證券
        買賣契約而獲取報酬之情形，或是在有價證券交易過程
        中，一方向他方報告有價證券買賣之機會，促成有價證
        券買賣契約之訂立，從中獲取報酬之情形，均屬符合「
        有價證券買賣之居間」之文義解釋。查本件被告與另案
        被告甲○○共同向被告推銷水果叢林公司之股權，因而
        媒介告訴人與水果叢林公司簽立上開二份協議書一節，
        業據證人甲○○於本院審理時具結證稱：「（問：你收
        取乙○○的投資款，如何處理？）繳回公司；（問：公
        司內是何人允許你們找外人認股？）公司董事徐文瑞、
        傅國華；（問：丁○○在公司的時候，有無接觸到公司
        營運狀況？）餐廳部分，丁○○沒有參與，她只有配合
        賣餐券及打廣告；（問：丁○○的工作是電話開發？）
        是的；（電話開發是否找人入股？）不是，是找人來餐
        廳用餐；（問：為何你跟丁○○都可以招募乙○○來入
        股？那並不是你們的工作？）因為那時候董事剛好有股
        份要釋放出來，有告知我們，說我們如果有親戚朋友想
        要賺錢，可以跟他們說明；（問：乙○○所購買的股份
        ，是否就是源自於你剛剛所述，公司董事既有股份的轉
        讓出售行為？）是的；（問：你們推銷別人來購買股份
        的話，有何報酬？）每賣七萬五千元，一個單位，我可
        以獲得三千元的佣金，丁○○可以獲得二千元的佣金，
        公司會將獎金撥在我們的戶頭；（問：既然是董事個人
        釋放自己的股權，為何由公司撥放獎金？）因為公司實
        際的經營者就是那二位董事，而且我們的薪資也是都由
        這二位董事在發放，所以我才會說那是公司付給我們的
        佣金」等語（見本院卷第六二至六七頁），可見被告係
        受水果叢林公司之委託，代為尋找欲購買水果叢林公司
        為上市、上櫃股票之投資者，成交後由被告即可抽取部
        分佣金，亦即被告係以水果叢林公司名義，立於居間人
        之地位，向告訴人告知有認購水果叢林公司股權之機會
        ，媒介告訴人向水果叢林公司購買股權，嗣經水果叢林
        公司與告訴人簽立協議書，完成認購股權程序後，被告
        則因居間報告訂約之機會，並因有價證券買賣之成交，
        而從水果叢林公司獲取佣金報酬，是被告所為，乃達成
        有價證券買賣為目的所為之居間行為，依據前述法律解
        釋，自屬從事有價證券買賣之居間行為。
      3.被告原係任職於水果叢林公司之員工，負責賣餐券及打
        廣告等職務，其於本件之居間報酬，為領取水果叢林公
        司所撥放之佣金二千元等情，業經證人甲○○前揭證述
        明確，則被告雖居間有價證券之買賣行為，然此與所謂
        「經營」有價證券買賣之要件，顯然不合；又按所謂「
        業務」，係以事實上執行業務者為標準，乃指以反覆同
        種類之行為為目的之社會的活動而言，則以被告僅向告
        訴人推銷股權之單一有價證券買賣之居間行為，並非係
        被告反覆為同種類之行為為目的之社會活動，自不符居
        間有價證券買賣之「業務」行為，準此，本件被告之居
        間有價證券買賣行為，顯然不該當於證券交易法第四十
        四條第一項規定之「經營」、「業務」等構成要件，自
        無論以證券交易法第一百七十五條規定刑責之餘地。
（二）被告被訴違反證券交易法第二十條第一項部分：
      查被告媒介告訴人向水果叢林公司購買六個單位股權之所
      為，乃係達成有價證券買賣為目的所為之居間行為，已如
      前述，又證券交易法第二十條第一項規定之要件，並未規
      範有價證券買賣之居間行為，則被告之本件所為，並無違
      反證券交易法第二十條第一項之規定，自不得以同法第一
      百七十一條第一項第一款之罪相繩。
（三）被告被訴涉犯刑法第三百三十九條第一項詐欺取財罪嫌部
      分：
      1.證人甲○○於本院審理時具結證稱：「（問：你如何跟
        乙○○講購買的事宜？）乙○○有去我們在市政府附近
        的餐廳用餐，丁○○有跟他提及公司現在有在釋放股權
        ，乙○○覺得生意還不錯，所以有意願，丁○○才帶他
        過來公司洽談；（問：當初你跟乙○○談的時候，有無
        具體告訴他投資的標的？）有，投資餐飲事業，台中叫
        水果叢林複合式餐廳，臺南叫百浬餱餐廳，也是複合式
        餐飲；（問：有無說明獲利狀況？）我有說明來客數，
        還有來客時間，一個人的最低消費；（問：有無跟他說
        一個月可以獲利多少？）只有跟他講大概可以獲利多少
        ，但是我也有跟他講投資餐飲業不見得每個月都有錢可
        以拿」等語（見本院卷第六一頁）；證人乙○○於本院
        審理時，亦具結證稱：「（問：你後來有無向丁○○說
        要退股？）丁○○與甲○○當時說三股一個月獲利是八
        、九千元，幾乎每個月丁○○都會寄獲利資料給我，但
        都沒有什麼獲利；（問：你有無去過『水果叢林公司』
        ？）有，因為我有買優惠券，所以我有去市政府附近的
        水果叢林公司消費過；（問：當初丁○○請你投資的時
        候，有無明確告訴你投資的標的？）她說投資的是水果
        叢林公司，開設百浬餱餐廳；（問：你去消費的那一次
        ，百浬餱餐廳的狀況如何？）有辦優惠券，所以狀況還
        可以」等語（見本院卷第五十至五二頁）。是本件告訴
        人於投資時即已詳細得知所欲投資餐飲業經營情形，且
        於同意認購股權後，曾以購買優惠券之方式至百浬餱餐
        廳消費，亦認當時餐廳經營情況尚可，且百浬餱餐廳確
        實亦經營有一段相當期間，此亦為告訴人所肯認，尚難
        認被告於居間告訴人投資水果叢林公司之股權，自始有
        何不法所有意圖。
      2.雖告訴人堅稱當時經被告之推銷，使其認知投資水果叢
        林公司之股權，必是穩賺不賠云云，然以告訴人係智識
        成熟之成年人，且擁有高學歷，亦非毫無社會經驗之人
        ，當知投資事業本需承擔風險，衡情，其豈有輕易聽信
        被告稱每月可獲利九千元，即率予同意認購水果叢林公
        司之股權之理？縱被告因認投資失利欲退股不成，致金
        額損失不貲，亦屬投資盈虧之損失，難謂係因被告施用
        詐術而陷於錯誤下之行為。綜上，公訴人此部分所舉之
        證據，尚難認被告有何意圖為自己不法所有而施用詐術
        之不法行為，自不得以刑法第三百三十九條第一項之詐
        欺取財罪相繩。
五、綜上所述，本件被告所為並不該當於證券交易法第四十四條
    第一項、第二十條第一項之構成要件，亦查無證據證明被告
    有何詐欺取財行為，自難認被告犯有公訴人於起訴書所記載
    之犯行，此外，復查無其他積極證據，可證被告有何違反證
    券交易法及詐欺之犯行，揆諸前開說明，既不能證明被告犯
    罪，自應為被告無罪之諭知。
據上論斷，應依刑事訴訟法第三百零一條第一項，判決如主文。
本案經檢察官丙○○到庭執行職務。
中　　華　　民　　國　　96　　年　　10　　月　　3 　　日
　　　　　　　　　刑事第三庭    審判長法　官  鄧希賢
                                      法  官  包梅真
                                      法  官  張銘晃。
以上正本證明與原本無異。
如不服本判決應於收受本判決後10日內向本院提出上訴書狀，並
應敘述具體理由。如未敘述上訴理由者，應於上訴期間屆滿後20
日內向本院補提理由書狀（均須按他造當事人之人數附繕本）「
切勿逕送上級法院」。
　　　　　　　　　　　　　　    　　　書記官  林憶梅
中　　華　　民　　國　　96　　年　　10　　月　　5 　　日
